---
title: "Tugas 3 — Uji Chi-Square"
subtitle: "Observed vs Expected, Test of Independence, Diagnosis Asumsi, dan Pearson Residual"
format:
  html:
    theme: cosmo
    css: styles.css
    toc: true
    toc-title: "Daftar Isi"
    toc-depth: 2
    toc-location: right
    code-copy: false
    code-tools: false
    number-sections: true
    embed-resources: true
    title-block-banner: true
execute:
  echo: true
  warning: false
  message: false
lang: id
---

```{r}
#| label: setup
#| include: false

identitas <- read.csv("identitas_tugas.csv", stringsAsFactors = FALSE)

# Cari file data di folder "data/" atau di folder yang sama dengan .qmd
nama_file <- trimws(identitas$file_data[1])
kandidat  <- c(file.path("data", nama_file), nama_file)
file_data <- kandidat[file.exists(kandidat)][1]

if (is.na(file_data)) {
  stop("File data tidak ditemukan: ", nama_file,
       ". Pastikan nama di kolom file_data sama persis dengan nama file di folder.")
}

data <- read.csv(file_data, stringsAsFactors = FALSE)

# Fungsi bantu format angka (desimal koma)
fmt <- function(x, d = 3) format(round(x, d), nsmall = d, decimal.mark = ",")
fmt_p <- function(p) ifelse(p < 0.001, "< 0,001", paste0("= ", fmt(p, 3)))
```

::: {.student-card}
<div class="label">Mahasiswa</div>
<div class="value">`r identitas$Nama[1]`</div>

<div class="label">NIM</div>
<div class="value">`r identitas$NIM[1]`</div>

<div class="label">Kode Tugas</div>
<div class="value">`r identitas$kode_tugas[1]`</div>
:::

::: {.learning-box}
**Tujuan tugas.** Mengubah pola deskriptif menjadi keputusan inferensial dengan
Uji Chi-Square, memeriksa *expected count*, membaca Pearson residual, dan
menulis kesimpulan tanpa klaim kausalitas.
:::

::: {.callout-note}
## Pola kerja
**predict → calculate → run → diagnose → explain**
:::


# 1. Menentukan Jenis Uji dan Hipotesis

Kasus utama pada tugas ini menggunakan dua variabel kategorik:

- `PengalamanCoding`
- `ToolFavorit`

Pertanyaan penelitian:

> **Apakah tool analitik favorit berasosiasi dengan tingkat pengalaman coding mahasiswa?**

Jawab pertanyaan berikut.

1. Apakah kasus ini termasuk **Goodness of Fit** atau **Test of Independence**?
2. Tuliskan H₀.
3. Tuliskan H₁.
4. Mengapa hasil uji ini tidak boleh langsung ditafsirkan sebagai hubungan sebab-akibat?

::: {.answer-box}
**Jawaban Anda**

1. Test of Independence (Uji Independensi), karena menguji hubungan antara dua variabel kategorik (PengalamanCoding dan ToolFavorit) pada satu sampel (142 mahasiswa, tabel $3 \times 3$)
2. H₀: Tidak terdapat asosiasi antara tingkat pengalaman coding dan tool analitik favorit (kedua variabel independen).
3. H₁: Terdapat asosiasi antara tingkat pengalaman coding dan tool analitik favorit (kedua variabel tidak independen).
4. Uji Chi-Square hanya mengukur asosiasi statistik, bukan hubungan sebab-akibat (kausalitas) maupun arah pengaruh. Hasil signifikan tidak membuktikan bahwa pengalaman coding menyebabkan pemilihan tool tertentu karena tidak mengontrol variabel pengganggu (confounding variables).
:::


# 2. Menyiapkan Faktor dan Tabel Observed

Atur urutan kategori agar sesuai dengan konteks analisis.

::: {.callout-tip}
## Petunjuk kode
```r
data$PengalamanCoding <- factor(
  data$PengalamanCoding,
  levels = c("Pemula", "Menengah", "Lanjut")
)

data$ToolFavorit <- factor(
  data$ToolFavorit,
  levels = c("Python", "R", "SQL")
)

tab <- table(..., ...)
addmargins(tab)
```
:::

```{r}
data$PengalamanCoding <- factor(
  data$PengalamanCoding,
  levels = c("Pemula", "Menengah", "Lanjut")
)

data$ToolFavorit <- factor(
  data$ToolFavorit,
  levels = c("Python", "R", "SQL")
)

# Pemeriksaan: keduanya harus bernilai 0
colSums(is.na(data[, c("PengalamanCoding", "ToolFavorit")]))

tab <- table(PengalamanCoding = data$PengalamanCoding,
             ToolFavorit      = data$ToolFavorit)
addmargins(tab)

```

Sebelum menjalankan uji, jawab:

1. Berapa dimensi tabel kontingensi?
2. Berapa *grand total* observasi?
3. Menurut pengamatan awal terhadap tabel, apakah Anda menduga ada pola perbedaan tool favorit antar tingkat pengalaman? Jelaskan singkat.

::: {.answer-box}
**Prediksi awal**

1. 3 x 3
2. Grand total observasi ($N$) adalah 142 mahasiswa.
3. emakin tinggi tingkat pengalaman coding mahasiswa, terdapat kecenderungan kuat untuk lebih menyukai Python. Sebaliknya, pada tingkat pemula, R cenderung lebih populer/banyak disukai.
:::


# 3. Expected Count dan Uji Chi-Square

## 3.1 Hitung satu expected count secara manual

Pilih satu sel pada tabel kontingensi. Gunakan rumus:

\[
E_{ij} =
\frac{(\text{total baris}_i)(\text{total kolom}_j)}{N}
\]

Tuliskan sel yang dipilih, nilai observed, total baris, total kolom, grand total,
dan hasil expected count.

::: {.answer-box}
**Perhitungan manual expected**

- Sel yang dipilih: pemula x python
- Observed \(O\): 16
- Total baris: 45
- Total kolom: 78
- \(N\): 142
- Expected \(E\): (45 × 78) / 142 = 3.510 / 142 = 24,718
:::

## 3.2 Hitung kontribusi χ² dari sel tersebut

Gunakan:

\[
\frac{(O-E)^2}{E}
\]

::: {.answer-box}
**Kontribusi χ² sel**

(16 − 24,718)² / 24,718 = 76,004 / 24,718 = 3,075
:::

## 3.3 Jalankan Uji Chi-Square di R

::: {.callout-tip}
## Petunjuk kode
```r
hasil <- chisq.test(tab)
hasil
hasil$expected
```
:::

```{r}
hasil <- chisq.test(tab)
hasil
hasil$expected

```

Catat:

1. nilai χ²;
2. derajat kebebasan (*df*);
3. *p-value*;
4. minimum expected count.

::: {.answer-box}
**Hasil uji**

1. χ² = 13, 977
2. df = 4
3. p-value = 0,0074
4. minimum expected = 8, 239
:::

Bandingkan expected count manual Anda dengan sel yang sama pada
`hasil$expected`.

::: {.answer-box}
**Pemeriksaan**

Expected manual untuk sel Pemula × Python adalah 24,718, sedangkan
hasil$expected["Pemula", "Python"] juga menunjukkan 24,718. Nilainya
sama, karena R menghitung expected count dengan rumus yang sama, yaitu
(total baris × total kolom) / N.

...
:::


# 4. Diagnosis Asumsi dan Pearson Residual

Sebelum mempercayai *p-value*, lakukan diagnosis.

Jawab:

1. Apakah input yang digunakan berupa **count/frekuensi**, bukan persentase?
2. Berdasarkan minimum expected count, apakah pendekatan Chi-Square layak digunakan?
3. Mengapa independensi antarobservasi penting pada uji ini?

::: {.answer-box}
**Diagnosis asumsi**

1. frekuensi observasi (hitung/ counts) pada tiap kombinasi sel tabel kontingensi dengan total $N = 142$, bukan persentase atau proporsi.
2. Memenuhi syarat, karena minimum expected count adalah $8{,}24$ dan seluruh sel ($100\%$) memiliki nilai ekspektasi $> 5$, sehingga statistik uji Chi-Square valid digunakan.
3. Penilaian independensi antar-observasi sangat krusial karena jika terdapat sampel berulang/terikat (independensi dilanggar), varians statistik uji menjadi bias dan nilai $p$-value menjadi tidak valid.
:::

Sekarang periksa Pearson residual.

::: {.callout-tip}
## Petunjuk kode
```r
resid <- hasil$residuals
resid

# cari residual absolut terbesar
abs(resid)
```
:::

```{r}
resid <- hasil$residuals
resid

# cari residual absolut terbesar
abs(resid)

```

Jawab:

1. Sel mana yang memiliki nilai \(|\text{Pearson residual}|\) terbesar?
2. Apakah observed pada sel itu lebih besar atau lebih kecil daripada expected?
3. Apa arti substantif pola tersebut dalam konteks `PengalamanCoding × ToolFavorit`?

::: {.answer-box}
**Interpretasi residual**

1. Sel dengan |Pearson residual| terbesar adalah Pemula × R, dengan
   residual = 2,005.

2. Observed pada sel tersebut adalah 19, sedangkan expected adalah
   12,042. Jadi observed lebih besar daripada expected.

3. Pada kelompok mahasiswa Pemula, jumlah yang memilih R sebagai tool
   favorit (19) lebih banyak daripada yang diharapkan jika pengalaman
   coding dan tool favorit saling independen (12,04). Sel ini adalah
   sumber penyimpangan terbesar dari independensi. Pola pendukungnya
   searah: kelompok Pemula juga cenderung lebih sedikit memilih Python
   (residual -1,754), sedangkan kelompok Lanjut cenderung lebih banyak
   memilih Python (1,666) dan lebih sedikit memilih R (-1,741).
   Kelompok Menengah mendekati nilai harapan pada ketiga tool
   (|residual| < 0,3). Secara keseluruhan, R lebih banyak dipilih oleh
   mahasiswa berpengalaman rendah, sedangkan Python lebih banyak dipilih
   oleh mahasiswa berpengalaman tinggi.
:::


# 5. Fisher sebagai Alternatif

Jawab singkat.

1. Dalam kondisi seperti apa `fisher.test()` layak dipertimbangkan?
2. Mengapa Fisher sering digunakan pada tabel 2×2 dengan sampel kecil atau expected count sangat rendah?
3. Apakah dataset utama tugas ini perlu langsung diganti ke Fisher? Jelaskan berdasarkan hasil diagnosis expected count Anda.

::: {.callout-tip}
## Petunjuk
```r
fisher.test(tab)
```

Tidak perlu menjalankan Fisher pada dataset utama jika diagnosis menunjukkan
pendekatan Chi-Square sudah memadai.
:::

::: {.answer-box}
**Jawaban Anda**

1. fisher.test() layak dipertimbangkan ketika sampel kecil atau ketika
   banyak sel memiliki expected count rendah (umumnya di bawah 5),
   sehingga pendekatan distribusi Chi-Square kurang akurat.

2. Fisher menghitung p-value secara eksak dari distribusi
   hipergeometrik dengan total baris dan total kolom dianggap tetap,
   tanpa mengandalkan aproksimasi untuk sampel besar. Pada tabel 2×2
   dengan sampel kecil atau expected count sangat rendah, aproksimasi
   Chi-Square dapat menyimpang, sedangkan Fisher tetap valid karena
   tidak bergantung pada aproksimasi tersebut.

3. Tidak perlu. Minimum expected count pada dataset ini adalah 8,239,
   dan seluruh sel (9 dari 9) memiliki expected count di atas 5,
   sehingga pendekatan Chi-Square sudah memadai. Dataset utama tidak
   perlu langsung diganti ke Fisher.
:::


# 6. Pelaporan dan Kesimpulan

Laporkan hasil utama dengan format:

> **χ²(df, N = n) = nilai, p = nilai**

Kemudian tuliskan **3 kalimat**:

1. keputusan terhadap H₀ dan apakah terdapat bukti asosiasi;
2. satu pola substantif berdasarkan Pearson residual;
3. satu kalimat kehati-hatian bahwa hasil menunjukkan **asosiasi**, bukan kausalitas.

::: {.answer-box}
**Pelaporan akhir**

- χ²(4, N = 142) = 13,977, p = 0,007

1. Pada taraf signifikansi 0,05, H₀ ditolak, sehingga terdapat bukti
   statistik adanya asosiasi antara tingkat pengalaman coding dan tool
   analitik favorit mahasiswa.

2. Berdasarkan Pearson residual, mahasiswa Pemula yang memilih R lebih
   banyak daripada yang diharapkan (observed = 19; expected = 12,04;
   residual = 2,005), sedangkan mahasiswa Lanjut cenderung lebih banyak
   memilih Python (residual = 1,666) dan lebih sedikit memilih R
   (residual = -1,741).

3. Hasil ini hanya menunjukkan asosiasi statistik pada data
   observasional dan tidak dapat ditafsirkan sebagai hubungan
   sebab-akibat antara pengalaman coding dan pilihan tool.
:::


::: {.callout-important}
## Ingat
- *p-value* bukan probabilitas bahwa H₀ benar.
- Hasil signifikan tidak otomatis berarti asosiasi kuat.
- Pearson residual menunjukkan **di mana penyimpangan terjadi**.
- Kekuatan asosiasi dibahas pada Pertemuan 4.
:::

::: {.footer-note}
**Analisis Data Kategori — Tugas 3**  
Predict → Calculate → Run → Diagnose → Explain
:::
